【裁判字號】    99,訴,882
【裁判日期】    991231
【裁判案由】    清償借款
【裁判全文】
臺灣彰化地方法院民事判決  99年度訴字第882號
原      告  陳江銓
被      告  余南川
上列當事人間請求清償借款事件，本院於民國99年12月24日言詞
辯論終結，判決如下：
    主  文
被告應給付原告新臺幣壹拾參萬陸仟參佰壹拾柒元，及自民國九
十年十一月八日起至清償日止，按本金肆仟參佰貳拾陸元以週年
利率百分之一計算之違約金。
原告其餘之訴駁回。
訴訟費用由被告負擔百分之三，餘由原告負擔。
本判決第一項得假執行。
原告其餘假執行之聲請駁回。
    事  實
壹、程序方面：
    按民事訴訟法第255 條第1 項第3 款規定：訴狀送達後，原
    告不得將原訴變更或追加他訴。但有下列各款情形之一者，
    不在此限：三、擴張或減縮應受判決事項之聲明者。本件原
    告於民國99年7月30日聲請核發民事支付命令時，原聲明：
    被告余南川應給付原告新臺幣（下同）3,000,000元，及自
    民國92年1月1日起至清償日止，按週年利率18％計算之利息
    ，暨自86年3月10日起至91年12月10日、92年2月1日起至清
    償日止，按週年利率14％計算之違約金。嗣於98年12月24日
    就訴之聲明減縮為：被告應給付原告自86年3月10日起至清
    償日止，按本金3,000,000元以週年利率14％計算之違約金
    ，核與民事訴訟法第255條第1項第3款規定相符，應予准許
    ，合先敘明。
貳、實體方面：
一、原告起訴主張：被告余南川與訴外人余陳阿香於84年3月10
    日共同簽發「借款約定書及借據」一紙，記載「借款人余南
    川為提供動產、不動產為擔保物（詳如他項權利書狀）向陳
    江銓借到3,000,000元整，約定條件如下：「（由借款人余
    南川簽發(一)付款人彰化市農會第530312帳號、A0000000票號
    、85年3月10日期、面額1,500,000元支票1紙，及(二)付款人
    彰化市農會第530312帳號、A0000000票號、85年3月11日期
    、面額1,500,000元支票1紙）：一、借款期間：訂自84年3
    月10日起至85年3月9日到期，即將借款本息如數清償。二、
    利息及違約金：利息自借款日起按每百元日息8分5厘計算，
    即按週年利率20％計付，違約金自逾期日起按每百元日息1
    角（即按週年利率20％計付），利息如有任何1期逾期未付
    ，視為全部到期。三、借款人如欲延期，應於到期日前1個
    月另立票據。並約定於85年3月9日到期，即將借款本息如數
    清償。」，詎原告於85年3月10日依法為付款之提示，未獲
    清償，爰依民法第250條第1、2項規定提起本件訴訟，並聲
    明：被告應給付原告自86年3月10日起至清償日止，按本金
    3,000,000元以週年利率14％計算之違約金（兼具懲罰性質
    及損害賠償約定性質）。
二、被告則以：其有向原告借款3,000,000元，每月利息為75,00
    0元，原告當場交付現金，並預扣利息75,000元，其則當場
    開立農會之支票11紙交付原告，已經兌現3紙，另其有提供
    土地設定抵押權供擔保。又其與原告於85年間另案開庭時，
    有將設定抵押權之土地所有權狀交付原告，雙方同意債權、
    債務一筆勾消，而該筆土地已經過戶給原告，其無庸再給付
    款項予原告等語置辯，並聲明請求駁回原告之訴。
三、本院得心證之理由：
  (一)原告於84年3月10日，借款3,000,000元予被告，兩造約定借
    款期限至85年3月9日，為期1年，並約定利息自借款日起按
    每百元日息8分5厘（週年利率31.025％）計算，違約金自逾
    期日起以每百元日息1角（週年利率36.5％）計算，而被告
    為擔保系爭借款，除提供其所有之彰化市○○段423地號土
    地（重測前為彰化市○○段安溪寮小段59之41地號土地，下
    稱系爭423地號土地）應有部分65分20供擔保，為原告設定
    最高限額抵押權3,750,000元外，並交付彰化市農會為發票
    人、面額1,500,000元之支票2紙（共計3,000,000元，到期
    日各為85年3月10日、同年月11日）供擔保，及交付支票數
    張以供支付借款期間之利息，嗣原告陸續就系爭借款及利息
    取得執行名義即本院85年度員簡字第137號民事判決、85年
    度員簡字第261號民事判決、85年度促字第5483號支付命令
    、85年度促字第5482號支付命令，並於89年6月14日具狀向
    本院民事執行處，聲請就被告所有之彰化縣彰化市○○段安
    溪寮小段第102地號土地應有部分28分之1、同段第107之3、
    107之11、107之12地號土地全部、彰化縣彰化市安溪里安溪
    莊12號房屋等強執執行，其後於90年11月8日進行第4次拍賣
    ，因無人應買，且原告聲明願意承受上開建物及土地，即以
    該次拍賣所定最低價額3,740,000元交原告承受，並發給權
    利移轉證書等事實，業據原告提出借款約定書及借據為證，
    並經本院依職權調閱本院89年度執字第5395號卷宗，及向彰
    化縣彰化市地政事務所函調系爭借款之土地登記申請書、土
    地抵押權設定契約書、系爭423地號土地登記謄本等核閱屬
    實，應堪認定。又查本院89年度執字第5395號對被告執行結
    果，原告3,000,000元部分，已於90年11月8日受償2,995,67
    4元（計算式：分配金額3,076,975元＋21,485元－利息26,3
    96元（3,000,000元及另筆票據債權76,500元合計之利息）
    ＝3,072,064元，再依2筆債權3,000,000元、76,500元分配
    受償比率，3,000,000元部分應受償金額為3,072,064元×3,
    000,000/3,076,500＝2,995,674元，元以下四捨五入），尚
    有4,326元未受清償，有本院89年度執字第5395號卷宗所附
    之本院民事執行處92年1月17日、93年5月28日強制執行金額
    計算書分配表、本院發文日期93年11月1日、89年執字第539
    5號債權憑證等為證，亦堪認定。
  (二)按債權人除依民法第205條限定之利息外，不得以折扣或其
    他方法，巧取利益，民法第206條定有明文。次按據上訴人
    稱，借據上所載1,200元之數額，實照8折扣算，祇收到960
    元云云。如果屬實，自係民法第206條所謂以折扣方法巧取
    利益，關於折扣之240元，被上訴人既未實行交付，即不發
    生返還請求權；被上訴人提出之借用證書，所載借用金額，
    既包含民法第206條所謂以其他方法巧取之利益在內，則關
    於巧取利益部分，係屬違反禁止規定，被上訴人自不得請求
    上訴人給付，最高法院29年上字第1306號及44年臺上字第11
    65號亦分別著有判例。準此，利息先扣之消費借貸，其貸與
    之本金數額，當然應以利息預扣後實際交付借用人之金額為
    準。本件被告主張其向原告借貸3,000,000元時，原告有先
    行預扣被告應給付之第1個月利息一節，為原告所未否認，
    ，堪信屬實。又依據上開本院發文日期93年11月1日、89年
    執字第5395號債權憑證所載，被告所開立用以支付利息之支
    票數張，票面金額均為76,500元，且利息起算均為每月10日
    或11日，益見被告於借款期間給付之利息應為每月76,500元
    ，原告於借款之初預扣第1個月之利息應為76,500元。被告
    主張係預扣75,000元，顯係時間過久，記憶有誤所致。是依
    前揭法律規定及判例意旨，本件利息先扣之消費借貸，其貸
    與之本金應以利息預扣後實際交付借用之金額2,923,500元
    為準。
  (三)按借用人應於約定期限內，返還與借用物種類、品質、數量
    相同之物；遲延之債務，以支付金錢為標的者，債權人得請
    求依法定利率計算之遲延利息，但約定利率較高者，仍從其
    約定利息；當事人得約定債務人不履行債務時，應支付違約
    金，民法第487條前段、第233條第1項及第250條第1項分別
    定有明文。本件被告雖否認有約定違約金，然稽之上開借款
    約定書及借據、土地抵押權設定契約書，均明確記載「違約
    金自逾期日起按每百元日息1角計算」等語，且被告亦坦承
    有在上開借款約定書及借據上借款人欄簽名，及提供系爭42
    3地號土地應有部分65分20供擔保，堪認兩造於借款之初，
    確有約定自逾期日起以每百元日息1角計算違約金，被告空
    言否認有約定違約金云云，不足採信。又觀諸上開原告所取
    得之債權憑證，其上所載之執行名義內容，均未記載被告應
    給付原告違約金，而違約金與本金、利息請求權復各自獨立
    ，被告對於無力清償本金一節亦未爭執，是以原告依上開借
    款約定書、借據及上開條文規定，在被告違約致返還期限已
    屆時，訴請原告給付系爭借款之違約金，即非無據。
  (四)次按違約金，有屬於懲罰之性質者，有屬於損害賠償約定之
    性質者，本件違約金如為懲罰之性質，於上訴人履行遲延時
    ，被上訴人除請求違約金外，固得依民法第233條規定，請
    求給付遲延利息及賠償其他之損害，如為損害賠償約定之性
    質，則應視為就因遲延所生之損害，業已依契約預定其賠償
    ，不得更請求遲延利息賠償損害（最高法院62年度臺上字第
    1394號民事判例參照）。而當事人約定之違約金究屬何者，
    應依當事人之意思定之。如無從依當事人之意思認定違約金
    之種類，則依民法第250條第2項規定，視為賠償性違約金。
    查本件系爭借款約定書及借據僅記載：「利息自借款日起按
    每百元日息8分5厘計算，違約金自逾期日起按每百元日息1
    角計算，利息如有任何1期逾期未付，視為全部到期」，系
    爭土地抵押權設定契約書之違約金欄亦僅註明「自逾期日起
    每百元按日息1角計算」，本院稽之兩造對於系爭債務逾期
    未清償時，除依原約定利率計息外，另應按每百元日息1角
    （週年利率36.5％）加付違約金，是就本件兩造約定之違約
    金性質，顯以強制被告如期清償借款債務為目的，應為確保
    債權效力之強制罰，自屬懲罰性質之違約金甚明。被告辯稱
    系爭違約金除具懲罰性質外，同時兼具損害賠償約定性，尚
    不足採。
  (五)又按民法第252條規定：「約定之違約金額過高者，法院得
    減至相當之數額。」故約定之違約金苟有過高情事，法院即
    得依此規定核減至相當之數額，並無應待至債權人請求給付
    後始得核減之限制。此項核減，法院得以職權為之，亦得由
    債務人訴請法院核減（參照最高法院79年台上字第1612號判
    例意旨）。復按債務已為一部履行者，法院得比照債權人因
    一部履行所受之利益減少違約金，為民法第251條所明定，
    又約定之違約金額過高者，法院得減至相當之數額，同法第
    252條亦有明文，不問其作用為懲罰性抑為損害賠償之預定
    ，均有其適用（參照最高法院70年度臺上字第3796號裁判意
    旨）。再按民法上之違約金，有懲罰性質之違約金及賠償性
    質之違約金，此觀民法第250條規定自明。契約當事人所約
    定之違約金如係懲罰性質，債務人不於適當時期或不依適當
    方法履行時，債權人除得請求給付違約金外，並得請求履行
    及不履行之損害賠償，準此，約定懲罰性質之違約金是否過
    高，須依客觀事實、社會經濟狀況及如債務人如期依約履行
    債權人所得享受之一切利益為衡量標準，始符約定懲罰性質
    之違約金之本旨，不得僅以債權人因債務人遲延履行所可能
    發生之損失為唯一衡量標準（參照最高法院81年臺上字第24
    84號裁判意旨）。另按民法第252條規定，乃對契約自治原
    則之調整，自不因當事人訂約時就該違約金之約定已經相當
    之評估及雙方訂約之地位、能力是否平等而有所不同（參照
    最高法院96年臺上字第576號判決意旨）。查原告於本院審
    理時自承：「（問：被告違約對原告造成什麼損失？）如果
    錢放在銀行可以有百分之十幾的利率，如果有去買股票也會
    賺錢」等語，顯見因被告遲延給付，除受有利息損失外，難
    認尚有其他損害。又系爭借款經本院民事執行處以本院89年
    度執字第5395號強制執行結果，原告已受償2,995,674元，
    其損失已減少，且依上開借款約定書及借據所載，約定利息
    自借款日起係按每百元日息8分5厘（週年利率31.025％）計
    算，其利率已超過法定最高額20％之限制，倘以法定利率最
    高額20％計算，原告亦已藉此獲取法定最高之利益，如再課
    予原告主張應按週年利率14％計算之違約金，合計年息高達
    34％，顯已超過法定利率年息20％限制。其違約金之約定顯
    屬過高，無異使原告於被告無法按期還款時獲取高於法律規
    定無請求權之利息，其巧取利益之方式莫此為甚，是揆諸前
    揭說明，本件顯有依職權酌減違約金之必要。至原告前於本
    院85年促字第5482號督促程序，雖僅主張按週年利率6％計
    算遲延利息，然遲延利息與違約金之請求權各自獨立，本院
    審酌約定之違約金是否約定過高，仍應回歸兩造契約之約定
    ，以其上所載之內容為判斷基準。從而，本院審酌上情及自
    85年間起迄今之社會經濟變動、一般金融機構對放款利率均
    大幅調降，認為原告請求之週年利率14％之違約金約定過高
    ，應酌減為按週年利率1％計算為適當。
  (六)綜上所述，原告就系爭借款已於90年11月8日，透過本院民
    事執行程序受償2,995,674元，尚有4,326元未受清償，故原
    告就90年11月8日起算之違約金，自應以未受償之本金4,326
    元為基準計算。是原告請求被告給付自86年3月10日起至90
    年11月7日止，按實際貸與之本金2,923,500元以年息1％計
    算之違約金136,317元（計算式：2,923,500元×1％×〈4＋
    7/12＋29/365〉＝136,317元，元以下四捨五入），及自90
    年11月8日起至清償日止，按未受清償之本金4,326元以年息
    1％計算之違約金，為有理由，應予准許。逾此部分所為請
    求，為無理由，應予駁回。
四、末按各當事人一部勝訴、一部敗訴者，其訴訟費用，由法院
    酌量情形，命兩造以比例分擔或命一造負擔，或命兩造各自
    負擔其支出之訴訟費用。民事訴訟法第79條定有明文。本院
    審酌原告係請求按本金3,000,000元以14％計算違約金，與
    其於本件敗訴金額之比例，命兩造訴訟費用負擔如主文第3
    項所示。
五、原告雖陳明願供擔保，聲請宣告假執行。然按所命給付之金
    額未逾500,000元，法院應依職權宣告假執行。民事訴訟法
    第389條第1項第5款定有明文。本件判決所命被告給付之違
    約金，迄至言詞辯論終結之日止合計未逾50萬元，爰依上開
    規定，依職權宣告假執行。至原告敗訴部分，其假執行之聲
    請失所依據，應予駁回。
六、本件事證已臻明確，兩造其餘攻擊防禦方法或舉證，經核與
    判決之結果不生影響，爰不逐一論駁，併此敘明。
七、據上論結，本件原告之訴為一部有理由，一部無理由，爰依
    民事訴訟法第79條、第389條第1項第5款，判決如主文。
中    華    民    國    99    年    12    月    31    日
                  民事第一庭   法  官   黃楹榆
以上正本係照原本作成。
如不服本判決，應於送達後20日內，向本院提出上訴狀並表明上
訴理由，如於本判決宣示後送達前提起上訴者，應於判決送達後
10日內補提上訴理由書（須附繕本）。如委任律師提起上訴者，
應一併繳納上訴審裁判費。
中    華    民    國    99    年    12    月    31    日
                               書記官   彭月美

司法院資訊處製作；財團法人民間司法改革基金會備份。
